【裁判字號】    94,訴,483
【裁判日期】    950126
【裁判案由】    農地重劃
【裁判全文】
臺中高等行政法院判決
                                     94年度訴字第00483號
                              .
原      告  甲○○
訴訟代理人  乙○○
被      告  苗栗縣政府
代  表  人  丙○○
訴訟代理人  丁○○
上列當事人間因農地重劃事件，原告不服內政部中華民國94年8
月4日台內訴字第0940004369號訴願決定（案號：0000000000）
，提起行政訴訟，本院判決如下︰
    主  文
原告之訴駁回。
訴訟費用由原告負擔。
    事  實
壹、事實概要：原告所有重劃前苗栗縣苑裡鎮○○段公館子小段
    66之423、66之385及66之350地號等4筆土地，除66之350地
    號（道地目）土地辦理地籍整理外，其餘3筆土地係水路用
    地為既有水道，納入苗栗縣苑裡鎮上館農地重劃範圍，面積
    合計2,286平方公尺﹔66之350地號土地面積524 平方公尺，
    原告應有部分面積為78.6平方公尺。重劃土地分配成果經被
    告以93年12月20日府地劃字第09301381072號公告（公告期
    間自93年12月23日起至94年1月23日止），重劃後原告分配
    於苑裡鎮火炎山245地號土地，面積為1,426.77平方公尺；
    地籍整理土地部分，按原位置保留，為火炎山段540地號土
    地，面積為533.81平方公尺，原告應有部分面積為80.81平
    方公尺。嗣被告以93年12月17日府地劃字第09301381071號
    函通知各土地所有權人對土地分配結果如有異議，應於公告
    期間以書面向被告提出，原告於94年1月5日提出異議，指稱
    只分配原土地之6成，致損失權益。被告以94年2月15日府地
    劃字第0940017455號函復：「... 二、查台端重劃前所有苑
    裡鎮○○段公館子小段66之423、66之379、66之385、66之
    350地號等4筆『水』『道』地目土地，面積合計0.23646公
    頃，本府依據內政部73年11月24日台內地字第272561號函之
    規定農地重劃區○○○○道地目土地，重劃後納入農水路系
    統者均予以折價分配於重劃區內耕地，本案上館農地重劃協
    進會第6次會議議決通過該土地不扣負擔按6成集中分配，台
    端重劃前零散之水利用地依原位次及地價計算6成集中分配
    為火炎山段245地號並無錯誤，另查本案土地部份區段地價
    在2,300元/平方公尺、3,000元/平方公尺地價區段內，因在
    該地價區段內未達最小分配面積，故重劃後已折價集中分配
    在2,000元/平方公尺地價區段，所請重新分配歉難照辦。」
    原告對之不服，提起訴願，遭決定駁回，遂提起本件行政訴
    訟。
貳、兩造之聲明及陳述：
一、原告部分：
    (一)聲明：求為判決：
      1.訴願決定及原處分均撤銷，並依原告請求按一般分配標
        準分配農地。
      2.訴訟費用由被告負擔。
    (二)陳述：
      1.原告所有座落苑裡鎮○○段公館子小段66之423、66之
        379、66之385、66之350地號等4筆土地，面積0.2365公
        頃。被告辦理苑裡鎮上館農地重劃工程，重新分配結果
        變為：苑裡鎮○○○段245地號1筆土地，面積0.142677
        公頃。因被告無法律依據任意將原告所有分配之比率降
        低，恣意剝奪人民財產、增加人民負擔，造成原告權益
        受損，原告不服，提起訴願亦遭駁回。
      2.訴願駁回決定理由略謂﹕「一、農地重劃條例規定『重
        新查定重劃區區地價，應就土地位置、地勢
        、交通、水利、土壤及使用情況，並參酌最近一年之土
        地收益價格、買賣實例，以及當期公告現值分別估定之
        。設有農地重劃協進會者，縣（市）主管機關得參酌意
        見定之』。然農地重劃條例第21條第1項：『直轄市或
        縣（市）主管機關應於辦理重劃時重新查定重劃區區地價，作為土地分配及差額、補償之依據』。
        訴願決定機關竟將查定『單位區段地價』之規定適用於
        查定『個別地號』之規定，認事用法顯有違誤。二、原
        告所有重劃前土地，係水路用地，依據內政部73年11月
        24日台內字第272561號函之規定，以折價分配於重劃區
        內耕地，因該3筆土地與一般農田土地使用情況、價值
        不同，為考量重劃區內各筆土地重劃負擔之公平性，將
        原告所有系爭土地提交農地重劃協進會第6次會議討論
        ，議決『原為道路使用土地及私有水、道地目土地，因
        重劃後不做為原水道使用者之土地，併入田地分配，不
        扣負擔，按6成分配』上開議決由通霄（苑裡誤之）鎮
        公所函經苗栗縣政府93年5月26日地劃字第0930052848
        號函准予備查在案，則該水道用地折價分配係依法辦理
        ，亦無被告所稱從一般8折餘調降為6折執行；又該3筆
        水利用地分別在2,000元/平方公尺、2,300元/平方公尺
        、3,000元/平方公尺地價區段內，該府依據農地重劃條
        例第22條規定，及農地重劃協進會議決，先以區段地價
        折算6成按其原位分配土地，因在2,000元/平方公尺地
        價區段內之應分配面積較大，其他地價區段則未達最小
        分配面積標準。因此，集中分配於火炎山245地號土地
        ，面積1,426.77平方公尺，揆諸首揭法條規定，原處分
        並無不合，應予維持」。
      3.農地重劃條例第11條規定：「重劃後農路、水路用地，
        應以重劃區內原為公有及農田水利會所有農路、水路土
        地抵充之；其有不足者，按參加重劃分配土地之面積比
        例分擔之‧‧‧」。明文規定「重劃後農路、水路用地
        ，應以重劃區內原為公有及農田水利會所有農路、水路
        土地先行抵充」，若有不足再以參加重劃分配土地之面
        積比例共同分擔之，絕非由少數原「道」或「水」地目
        之私有地加重負擔。被告不適用法律處理人民財產案件
        ，引用內政部73年11月24日台內字第272561號函之規定
        折價標準分配，違法由農地重劃委員會議定，明明從一
        般8折餘調降為6折執行，還稱無此情形，用簡單的數學
        計算，原告原有土地面積為0.2365公頃，目前分配為
        0.142677公頃，換算折數為60.32%。若按一般82%應分
        配為0.19393公頃，相差約0.05公頃。恣意剝奪人民財
        產、增加人民負擔，明顯違背法律保留原則、公平原則
        與比例原則，違法侵害人民權益，認事用法明顯違誤。
      4.訴願決定機關不察，農地重劃條例第22條規定：「重劃
        區內同一分配區之土地辦理分配時，應按原有位次分配
        之。但同一所有權人在同一分配區有數宗土地時，面積
        小者應儘量向面積大者集中；出租土地與承租人所有土
        地相鄰時，應儘量向承租人所有土地集中」。並無所謂
        ﹕「先以區段地價折算6成按其原位分配土地‧‧‧」
        認事用法亦顯違誤。
      5.中央法規標準法第5條明文規定：「‧‧‧關於人民之
        權利、義務者，應以法律定之‧‧‧」。而依農地重劃
        條例第3條規定：「直轄市或縣（市）主管機關辦理農
        地重劃，得組設農地重劃委員會；必要時並得於重劃區
        分別組設農地重劃協進會，協助辦理農地重劃之協調推
        動事宜‧‧‧」。規定農地重劃協進會之功能在「協助
        辦理農地重劃之協調推動事宜」。被告辦理有關人民財
        產權得喪變更之「應以法律定之」事項，竟依農地重劃
        委員會所作逾越法律權限之議決處分人民財產權，明顯
        違背憲法保障人民財產之規定，訴願決定機關再次不察
        ，認事用法再顯違誤。
      6.綜上所述，被告、訴願決定機關認事用法顯皆有違誤，
        請求判決如聲明所示，以保障民權。
二、被告部分：被告經合法通知，未於言詞辯論期日到庭，據其
    提出之書狀，所為之聲明及陳述如下：
    (一)聲明：求為判決駁回原告之訴。
    (二)陳述：
      1.原告所有苑裡鎮○○段公館子小段66之423、66之379、
        66之385、66之350地號等4筆土地，除同小段66之350地
        號土地係道路用地辦理地籍整理外，其餘3筆土地係水
        路用地，為既有水道納入苑裡鎮上館農地重劃區參加重
        劃，面積合計2,286平方公尺，同小段66之350地號土地
        ，面積為524平方公尺，原告持分面積為78.60平方公尺
        。經被告辦理重劃土地分配公告，重劃後原告分配於苑
        裡鎮○○○段245地號土地，面積1,426.77平方公尺，
        地籍整理土地部份，按原位置保留，為火炎山段540地
        號土地，面積533.81平方公尺，原告持分面積為80.81
        平方公尺。原告於94年1月5日依據農地重劃條例第11條
        規定陳情略謂：原告土地所有權嚴重縮減，加重分攤，
        損害其權益，請求重新分配等云云。被告94年3月15日
        府地劃字第0940017455號函復原告，礙難照辦，原告不
        服前開處分，提起訴願遞遭駁回。
      2.查原告所有3筆土地，重劃前即為供水道使用，因與一
        般農田土地價值不同，為考量重劃區內各筆土地重劃負
        擔之公平性，被告依據內政部73年11月24日台內字第27
        2561號函規定：農地重劃區○○○○○道地目土地，重
        劃後經納入農水路系統者，均予以折價分配於重劃區內
        耕地，至其未納入農水路系統者均仍按其原有位置予以
        保留分配。復將原告所有前述土地提交農地重劃協進委
        員會第6次會議討論提案第9案議決：「原為道路使用土
        地及私有水、道地目土地，因重劃後不做為原水道使用
        者之土地，併入田地分配，不扣負擔，按6成分配。」
        上開議決經苗栗縣苑裡鎮公所93年5月17日苑鎮民字第
        0930005977號函送被告，並經被告93年5月26日府地劃
        字0930052848號函准予備查在案。準此，該水道用地予
        以折價分配，自係依法辦理，並非原告所云，從一般8
        折餘調降為6折執行。
      3.另查原告重劃前3筆之水利用地，分別座落於2,000元/
        平方公尺、2,300元/平方公尺、3,000元/平方公尺之地
        價區段內，被告依據農地重劃條例第22條規定，及前述
        該重劃區協進委員會議決，先以區段地價折算6成按其
        原位次分配土地，其次因在2,000元/平方公尺地價區段
        內之應分配土地面積較大，其它地價區段則未達最小分
        配面積標準，因此集中分配於火炎山段245地號，並無
        違誤之處。
      4.綜上所陳，原告之訴為無理由，請求判決如訴之聲明。
    理  由
一、按本件被告代表人（縣長）業已更換，被告陳明新代表人承
    受訴訟，於法無違，應予准許。又本件被告經合法通知，未
    於言詞辯論期日到場，核無行政訴訟法第218條準用民事訴
    訟法第386條所列各情形，爰依原告之聲請，由其一造辯論
    而為判決，先予敘明。
二、按「農地重劃，除區域性排水工程由政府興辦並負擔費用外
    ，其餘農路、水路及有關工程由政府或農田水利會興辦，所
    需工程費用由政府與土地所有權人分擔，其分擔比例由行政
    院定之。」、「前項土地所有權人應分擔之工程費用，得由
    土地所有權人提供重劃區內部分土地折價抵付之。」、「重
    劃土地之分配，按各宗土地原來面積，扣除應負擔之農路、
    水路用地及抵付工程費用之土地，按重新查定之單位區段地
    價，折算成應分配之總地價，再按新分配區區地價，
    折算面積，分配予原所有權人。但限於實際情形，應分配土
    地之一部或全部未達最小坵塊面積不能妥為分配者，得以現
    金補償之。」、「縣（市）主管機關依本條例第21條規定重
    新查定重劃區區地價，應就土地位置、地勢、交
    通、水利、土壤及使用情況，並參酌最近一年內之土地收益
    價格、買賣實例，以及當期公告現值等資料，分別估定之。
    設有農地重劃協進會者，縣（市）主管機關得參酌意見定之
    。」分別為農地重劃條例第4條第1項、第2項、第21條第2項
    及同法施行細則第30 條所規定。
三、本件原告所有重劃前苗栗縣苑裡鎮○○段公館子小段66之42
    3、66之379、66之385地號等3筆土地，係水路用地，依內政
    部73年11月24日台內地字第272561號函之規定，以折價分配
    於重劃區內耕地，因該3筆土地與一般農田土地使用情況、
    價值不同，為考量重劃區內各筆土地重劃負擔之公平性，將
    原告所有系爭土地提交農地重劃協進會第6次會議討論，議
    決：「原為道路使用土地及私有水、道地目土地，因重劃後
    不做為原水道使用者之土地，併入田地分配，不扣負擔，按
    6成分配。」上開議決由苑裡鎮公所函經被告93年5月26日府
    地劃字第0930052848號函准予備查在案，是該水道用地折價
    分配係依法辦理，並無原告所稱從一般8折餘調降為6折執行
    ；又該3筆水利用地，分別在2,000元/平方公尺、2,300元/
    平方公尺、3,000元/平方公尺地價區段內，被告依據農地重
    劃條例第22條規定及農地重劃協進會議決，先以區段地價折
    算6成按其原位次分配土地，因在2,000元/平方公尺地價區
    段內之應分配土地面積較大，其他地價區段則未達最小分配
    面積標準，因此集中分配於火炎山段245地號土地，面積為1
    426.77平方公尺，揆諸首揭規定，原處分並無違誤。
四、原告起訴主張：依農地重劃條例第11條規定：「重劃後農路
    、水路用地，應以重劃區內原為公有及農田水利會所有農路
    、水路土地抵充之；其有不足者，按參加重劃分配土地之面
    積比例分擔之‧‧‧。」已明文規定「重劃後農路、水路用
    地，應以重劃區內原為公有及農田水利會所有農路、水路土
    地先行抵充」，若有不足再以參加重劃分配土地之面積比例
    共同分擔之，絕非由少數原「道」或「水」地目之私有地加
    重負擔。被告不適用法律處理人民財產案件，卻引用內政部
    73年11月24日台內字第272561號函之規定折價標準分配，違
    法由農地重劃委員會議定，從一般8折餘調降為6折執行，還
    稱無此情形，用簡單的數學計算，原告原有土地面積為0.23
    65公頃，目前分配為0.142677公頃，換算折數為60.32%。若
    按一般82%應分配為0.19393公頃，相差約0.05公頃。恣意剝
    奪人民財產、增加人民負擔，明顯違背法律保留原則、公平
    原則與比例原則，違法侵害人民權益，認事用法明顯違誤。
    訴願決定機關亦不察，按農地重劃條例第22條規定：「重劃
    區內同一分配區之土地辦理分配時，應按原有位次分配之。
    但同一所有權人在同一分配區有數宗土地時，面積小者應儘
    量向面積大者集中；出租土地與承租人所有土地相鄰時，應
    儘量向承租人所有土地集中。」並無所謂：「先以區段地價
    折算6成按其原位分配土地‧‧‧」認事用法亦顯違誤。而
    中央法規標準法第5條明文規定：「‧‧‧關於人民之權利
    、義務者，應以法律定之‧‧‧」，依農地重劃條例第3條
    規定：「直轄市或縣（市）主管機關辦理農地重劃，得組設
    農地重劃委員會；必要時並得於重劃區分別組設農地重劃協
    進會，協助辦理農地重劃之協調推動事宜‧‧‧。」規定農
    地重劃協進會之功能係在「協助辦理農地重劃之協調推動事
    宜」，被告辦理有關人民財產權得喪變更之「應以法律定之
    」事項，竟依農地重劃委員會所作逾越法律權限之議決處
    分人民財產權，明顯違背憲法保障人民財產之規定，認事用
    法再顯違誤云云，然查：
    (一)本件原告所有3筆土地，重劃前即為供水道使用，因與一
      般農田土地價值不同，為考量重劃區內各筆土地重劃負擔
      之公平性，被告乃依據內政部73年11月24日台內字第2725
      61號函：「農地重劃區○○○○○道地目土地，重劃後經
      納入農水路系統者，均予以折價分配於重劃區內耕地，至
      其未納入農水路系統者均仍按其原有位置予以保留分配。
      」復將原告所有前述土地提交農地重劃協進委員會第6次
      會議討論提案第9案議決：「原為道路使用土地及私有水
      、道地目土地，因重劃後不做為原水道使用者之土地，併
      入田地分配，不扣負擔，按6成分配。」而上開議決經苗
      栗縣苑裡鎮公所93年5月17日苑鎮民字第0930005977號函
      送被告，並經被告93年5月26日府地劃字0930052848號函
      准予備查在案，此均有上開函附於原處分卷可稽。因而，
      該水道用地予以折價分配，自係依上開規定辦理，並非原
      告所云，從一般8折餘調降為6折執行。
    (二)另原告重劃前3筆之水利用地，分別座落於2,000元/平方
      公尺、2,300元/平方公尺、3,000元/平方公尺之地價區段
      內，被告依據農地重劃條例第22條規定，及前述該重劃區
      協進委員會議決，先以區段地價折算6成按其原位次分配
      土地，另因在2,000元/平方公尺地價區段內之應分配土地
      面積較大，其它地價區段則未達最小分配面積標準，方集
      中分配於火炎山段245地號，面積為1426.77平方公尺，揆
      諸首揭規定，原處分並無違誤，亦無原告所稱恣意剝奪人
      民財產、增加人民負擔，有違背法律保留原則、公平原則
      與比例原則，違法侵害人民權益之情事。
五、綜上所述，原告主張尚非可採，本件原處分並無違誤，訴願
    決定予以維持，亦無不合，原告訴請撤銷，為無理由，應予
    駁回。本件事證已臻明確，兩造其餘之陳述及舉證，不影響
    於本判決之判斷，爰不一一論列。
據上論結，本件原告之訴為無理由，依行政訴訟法第195條第1項
後段、第98條第3項前段，第218條、民事訴訟法第385條第1項前
段判決如主文。
中    華    民    國    95    年    1     月    26    日
                  第二庭審判長法  官  王  茂  修
                              法  官  林  金  本
                              法  官  莊  金  昌
以上正本證明與原本無異。
如不服本判決，應於判決送達後20日內向本院提出上訴書狀，其
未表明上訴理由者，應於提起上訴後20日內向本院提出上訴理由
書（須依對造人數附具繕本）；如於本判決宣示或公告後送達前
提起上訴者，應於判決送達後20日內補提上訴理由書（須附繕本
）。未表明上訴理由者，逕以裁定駁回。
提起上訴應預繳送達用雙掛號郵票390元（34元及5元郵票各10份
)。
中    華    民    國    95    年    1     月    26    日
                              書記官  邱  吉  雄


司法院資訊處製作；財團法人民間司法改革基金會備份。
